---
title: "Cortico Anténatale et surfactant"
author: "Philippe MICHEL"
date: "`r format(Sys.Date(), '%d %b %Y')`"
output:
  word_document:
    toc: yes
  html_document:
    toc: yes
    df_print: paged
  pdf_document:
    latex_engine: lualatex
    toc: yes
    number_sections: no
    keep_tex: yes
    df_print: kable
    highlight: tango
thanks: Suzi  MANSOUR - Réanimation néonatale
subtitle: Quelques chiffres
documentclass: scrartcl
mainfont: Adobe Garamond Pro
mainfontoptions:
- Ligatures = Common
- Ligatures = Rare
- Style = Swash
sansfont: Trajan Pro
monofont: Source Sans Pro
mathfont: Source Sans Pro
monofontoptions: Numbers = Monospaced
mathfontoptions: Numbers = Monospaced
colorlinks: yes
fontsize: 10pt
papersize: a4
lang: fr
lof: yes
lot: yes
cite-method: biblatex
bibliography: stat.bib
license: CC BY-SA
always_allow_html: true
---

```{r setup, include=FALSE}
knitr::opts_chunk$set(echo = FALSE, warning = FALSE, message = FALSE, cache = FALSE) 
```

```{r lib}
library(forcats)
library(Hmisc)
library(baseph)
library(tidyverse)
library(knitr)
library(epiDisplay)
library(kableExtra)
library(gtsummary)
library(ggsci)
library(lme4)
library(lmerTest)
```

```{r import}
rm(tt)
tt <- debutph("data/cortico3.csv")
tt$intervalle.cortico.accouchement <-
  fct_relevel(tt$intervalle.cortico.accouchement,
              c("< 12 H", "entre 12 H et 24H", "> 24 H"))
tt$imf <-
  fct_relevel(tt$imf, c("non", "Suspectée", "Confirmée"))
#
tt$cut.terme <- cut(
    tt$terme,
    c(0, 27.9, 32, 35),
    c("très grande prématurité", "grande prématurité","prématurité moyenne")) |> 
fct_relevel(c( "prématurité moyenne", "grande prématurité", "très grande prématurité"))
#
tt$cause.prematurite <- fct_relevel(tt$cause.prematurite, c("spontanée", "ARCF", "Pré éclampsie", "autre"))
#
tt$hiv<- fct_relevel(tt$hiv, c("non","grade 1", "grade 2" ,"grade 3" ,"grade 4" ))
```

## Description de la population

```{r desc}
tbl_summary(tt[, c(2:7, 9,35,10:23)], by = corticotherapie.an) |>
  add_p() |>
  modify_spanning_header(c("stat_1", "stat_2") ~ "Corticoïdes antenatal") |>
  modify_caption("Tableau descriptif") |>
  bold_labels() |>
  add_overall() %>%
  bold_p() |>
  as_kable_extra(
    escape = FALSE,
    booktabs = TRUE,
    longtable = TRUE
  ) %>%
  kableExtra::kable_styling(
    position = "center",
    latex_options = c("repeat_header")
  )
```





```{r pbterme}
zz <- fisher.test(tt$corticotherapie.an,tt$cut.terme)
zzp <- beaup(zz$p.value)
titre <- "Dose de corticoïdes anténatale selon le terme"
tt |> 
  ggplot() +
  aes(fill = corticotherapie.an, x= cut.terme) |> 
  geom_bar(stat = "count", position = "fill") +
        labs(title = titre,
         subtitle = zzp,
         x = "",
         y = "%",
         caption = titre,
         label = "princi1") +
      theme_light() +
 scale_fill_lancet() +
    scale_y_continuous("%", breaks = seq(0,1,0.2),labels = seq(0,100,20)) +
    theme(
      plot.title = element_text(size = 16, face = "bold"),
      plot.subtitle = element_text(size = 12),
      axis.title.x = element_blank(),
      legend.title = element_blank(),
      axis.title.y = element_text(
        size = 12,
        angle = 0
      ),
      axis.text.x = element_text(size = 12),
      axis.text.y = element_text(size = 12),
      legend.position = "right"
    )
```


## Critère principal

le critère principal est le nombre de doses de surfactant (Curosurf©) reçues (1 dose vs deux doses ou plus) selon le traitement corticoïde reçu avant l'accouchement (une dose vs deux doses).


**Problème** : le nombre de doses reçues en anténatal est lié au terme & au score AUDIPOG. 

```{r principal}
zz <- cc(tt$nb.dose.curosurf,tt$corticotherapie.an)
print(zz)
```

Il n'y a pas de différence significative entre les deux groupes concernant le critère principal.

```{r gprinci1}
zz <- fisher.test(tt$corticotherapie.an,tt$nb.dose.curosurf)
zzp <- beaup(zz$p.value)
titre <- "Doses de surfactant selon la corticothérapie anténatale"
tt |> 
  ggplot() +
  aes(x= corticotherapie.an, fill = nb.dose.curosurf) +
  geom_bar(stat = "count", position = "fill") +
      labs(title = titre,
         subtitle = zzp,
         x = "Corticothérapie anténatale",
         y = "%",
         caption = titre,
         label = "princi1") +
    theme_light() +
 scale_fill_lancet() +
    scale_y_continuous("%", breaks = seq(0,1,0.2),labels = seq(0,100,20)) +
    theme(
      plot.title = element_text(size = 16, face = "bold"),
      plot.subtitle = element_text(size = 12),
      axis.title.x = element_text(size = 12),
      legend.title = element_blank(),
      axis.title.y = element_text(
        size = 12,
        angle = 0
      ),
      axis.text.x = element_text(size = 12),
      axis.text.y = element_text(size = 12),
      legend.position = "right"
    )
```


### Facteurs explicatifs

On recherche des facteurs autres pouvant influer sur le nombre de dose de surfactant reçues.

```{r princ1}
tbl_summary(tt[,c(2:6,8:26)], by = nb.dose.curosurf) |> 
 add_p() |> 
modify_spanning_header(c("stat_1", "stat_2") ~ "Doses de surfactants") |> 
modify_caption("Facteurs autres") |> 
bold_labels() |> 
add_overall(col_label ="**Total** (N = {N})") |> 
bold_p() |> 
  as_kable_extra(escape = FALSE, addtl_fmt = TRUE)
```

 Le terme, la présence d'une IMF, la gravité en salle de naissance (intubation, réanimation...) ou le score MMH plus grave semblent influer la dose de surfactant reçue.
 
```{r gterme1, fig.cap= "Doses de surfactant selon le terme (num)"}
zz <- fisher.test(tt$terme,tt$nb.dose.curosurf)
zzp <- beaup(zz$p.value)
titre <- "Doses de surfactant selon le terme"
tt |> 
  ggplot() +
  aes (x = nb.dose.curosurf, y = terme, fill = nb.dose.curosurf) +
  geom_violin() +
  geom_boxplot(width = 0.2, fill = "white") +

      labs(title = titre,
         subtitle = zzp,
         x = "IMF",
         y = "%",
         caption = titre,
         label = "imf1") +
    theme_light() +
 scale_fill_lancet() +
    scale_y_continuous("%", breaks = seq(0,1,0.2),labels = seq(0,100,20)) +
    theme(
      plot.title = element_text(size = 16, face = "bold"),
      plot.subtitle = element_text(size = 12),
      axis.title.x = element_text(size = 12),
      legend.title = element_blank(),
      axis.title.y = element_text(
        size = 12,
        angle = 0
      ),
      axis.text.x = element_text(size = 12),
      axis.text.y = element_text(size = 12),
      legend.position = "right"
    )
```

```{r gterme2, fig.cap= "Doses de surfactant selon le terme"}
zz <- fisher.test(tt$cut.terme,tt$nb.dose.curosurf)
zzp <- beaup(zz$p.value)
titre <- "Doses de surfactant selon le terme"
tt |> 
  ggplot() +
  aes(x= cut.terme, fill = nb.dose.curosurf) +
  geom_bar(stat = "count", position = "fill") +
      labs(title = titre,
         subtitle = zzp,
         y = "%",
         caption = titre,
         label = "princi1") +
    theme_light() +
 scale_fill_lancet() +
    scale_y_continuous("%", breaks = seq(0,1,0.2),labels = seq(0,100,20)) +
    theme(
      plot.title = element_text(size = 16, face = "bold"),
      plot.subtitle = element_text(size = 12),
      axis.title.x = element_blank(),
      legend.title = element_blank(),
      axis.title.y = element_text(
        size = 12,
        angle = 0
      ),
      axis.text.x = element_text(size = 12),
      axis.text.y = element_text(size = 12),
      legend.position = "right"
    )
```
 
```{r gauddipog1, fig.cap= "Doses de surfactant selon le score AUDIPOG"}
titre <- "Doses de surfactant selon le score AUDIPOG"
zz <- wilcox.test(tt$audipog~tt$nb.dose.curosurf)
zzp <- beaup(zz$p.value)
tt |> 
  ggplot() + 
  aes (x = nb.dose.curosurf, y = audipog, fill = nb.dose.curosurf) +
  geom_violin() +
  geom_boxplot(width = 0.2, fill = "white") +
        labs(title = titre,
         subtitle = zzp,
         x = "IMF",
         y = "%",
         caption = titre,
         label = "audipog1") +
    theme_light() +
 scale_fill_lancet() +
    scale_y_continuous("%", breaks = seq(0,1,0.2),labels = seq(0,100,20)) +
    theme(
      plot.title = element_text(size = 16, face = "bold"),
      plot.subtitle = element_text(size = 12),
      axis.title.x = element_text(size = 12),
      legend.title = element_blank(),
      axis.title.y = element_text(
        size = 12,
        angle = 0
      ),
      axis.text.x = element_text(size = 12),
      axis.text.y = element_text(size = 12),
      legend.position = "right"
    )
```
 
 
 
 
```{r gimf1, fig.cap= "Doses de surfactant selon la présence d'une IMF"}
zz <- fisher.test(tt$imf,tt$nb.dose.curosurf)
zzp <- beaup(zz$p.value)
titre <- "Doses de surfactant selon la présence d'une IMF"
tt |> 
  ggplot() +
  aes(x= imf, fill = nb.dose.curosurf) +
  geom_bar(stat = "count", position = "fill") +
      labs(title = titre,
         subtitle = zzp,
         x = "IMF",
         y = "%",
         caption = titre,
         label = "imf1") +
    theme_light() +
 scale_fill_lancet() +
    scale_y_continuous("%", breaks = seq(0,1,0.2),labels = seq(0,100,20)) +
    theme(
      plot.title = element_text(size = 16, face = "bold"),
      plot.subtitle = element_text(size = 12),
      axis.title.x = element_text(size = 12),
      legend.title = element_blank(),
      axis.title.y = element_text(
        size = 12,
        angle = 0
      ),
      axis.text.x = element_text(size = 12),
      axis.text.y = element_text(size = 12),
      legend.position = "right"
    )
```
 
### Analyse multivariée
 
 On garde pour cette analyse en régression logistique tous les items ayant une p-value < 20% & bien sûr la dose de corticoïdes anténatale.  Le meilleur modèle sera ensuite recherché par  un step-by-step descendant.
 
 
```{r multi}
ll <- glm(formula = nb.dose.curosurf ~ corticotherapie.an + cause.prematurite + 
    cut.terme + imf , family = "quasibinomial", data = tt)

 tbl_regression(ll,
    exponentiate = TRUE) |> 
bold_p() %>%
  bold_labels() |> 
   modify_caption("Facteurs de risque - Analyse multivariée") 
```
 
 
## Critères secondaires

### Intervalle entre la dernière dose de corticothérapie
*Observer l’impact de l’intervalle entre la dernière dose de corticothérapie anténatale et la naissance sur la sévérité de la MMH.*
            

```{r pinter}
zz <- chisq.test(tt$intervalle.cortico.accouchement,tt$stade.radio.mmh)
zzp <- beaup(zz$p.value)
```

Non significatif (`r zzp`). 
```{r ginter1, fig.cap= "Stade MMH selon l'intervalle corticoïdes/accouchement"}
titre <- "Stade MMH selon l'intervalle corticoïdes/accouchement"
tt |> 
  dplyr::filter(!is.na(intervalle.cortico.accouchement)) |> 
  ggplot() +
  aes(x= intervalle.cortico.accouchement, fill = stade.radio.mmh) +
  geom_bar(stat = "count", position = "fill") +
      labs(title = titre,
         subtitle = zzp,
         x = "Cause de la prématurité",
         y = "%",
         caption = titre,
         label = "imf1") +
    theme_light() +
 scale_fill_lancet() +
    scale_y_continuous("%", breaks = seq(0,1,0.2),labels = seq(0,100,20)) +
    theme(
      plot.title = element_text(size = 16, face = "bold"),
      plot.subtitle = element_text(size = 12),
      axis.title.x = element_text(size = 12),
      legend.title = element_blank(),
      axis.title.y = element_text(
        size = 12,
        angle = 0
      ),
      axis.text.x = element_text(size = 12),
      axis.text.y = element_text(size = 12),
      legend.position = "right"
    )
```


### Prématurité/MMH

*Observer l’influence de la cause de prématurité sur la sévérité de la MMH.*

```{r pmmh}
zz <- chisq.test(tt$cause.prematurite,tt$stade.radio.mmh)
zzp <- beaup(zz$p.value)
```

Non significatif (`r zzp`). Mais il y a trop de niveaux (tableau 4 * 4) pour l'effectif donc peu fiable.

```{r gmmh1, fig.cap= "Stade MMH selon la cause de prématurité"}
titre <- "Stade MMH selon la cause de prématurité"
tt |> 
  ggplot() +
  aes(x= cause.prematurite, fill = stade.radio.mmh) +
  geom_bar(stat = "count", position = "fill") +
      labs(title = titre,
         subtitle = zzp,
         x = "Cause de la prématurité",
         y = "%",
         caption = titre,
         label = "imf1") +
    theme_light() +
 scale_fill_lancet() +
    scale_y_continuous("%", breaks = seq(0,1,0.2),labels = seq(0,100,20)) +
    theme(
      plot.title = element_text(size = 16, face = "bold"),
      plot.subtitle = element_text(size = 12),
      axis.title.x = element_text(size = 12),
      legend.title = element_blank(),
      axis.title.y = element_text(
        size = 12,
        angle = 0
      ),
      axis.text.x = element_text(size = 12),
      axis.text.y = element_text(size = 12),
      legend.position = "right"
    )
```

### Corticothérapie anténatale/postnatale

*Observer l’impact du nombre de doses de corticothérapie anténatale sur l’usage de corticothérapie postnatale.*

```{r antepost}
zz <- fisher.test(tt$corticotherapie.an,tt$corticotherapie.post.natale)
zzp <- beaup(zz$p.value)
```
Pas d'influence (`r zzp`).

```{r gantepost, fig.cap=  "Corticothérapie postnatale vs anténatale"}
titre <- "Corticothérapie postnatale vs anténatale"
barouiph(
  tt$corticotherapie.post.natale,
  tt$corticotherapie.an,
  titre = "Corticothérapie anténatale & postnatale",
  stitre = zzp,
  ytitre = "% corticothérapie postnatale",
  lab = "pbp",
  capt = "Corticothérapie anténatale & postnatale"
)
```


### Dysplasie bronchopulmonaire
*Observer l’impact du nombre de doses de corticothérapie anténatale sur la prévalence de dysplasie bronchopulmonaire.*

```{r dbp}
zz <- fisher.test(tt$corticotherapie.an,tt$dbp)
zzp <- beaup(zz$p.value)
```
Pas d'influence (`r zzp`).

```{r gdbp, fig.cap= "Dysplasie bronchopulmonaire & corticothérapie anténatale"}
barouiph(
  tt$dbp,
  tt$corticotherapie.an,
  titre = "Dysplasie bronchopulmonaire & corticothérapie anténatale",
  stitre = zzp,
  ytitre = "% dysplasie bronchopulmonaire",
  lab = "pbp",
  capt = "Dysplasie bronchopulmonaire & corticothérapie anténatale"
)
```



### Hémorragie intraventriculaire
*Observer l’impact du nombre de doses de corticothérapie anténatale sur la sévérité de l’hémorragie intraventriculaire.*

```{r hiv}
zz <- fisher.test(tt$corticotherapie.an,tt$hiv)
zzp <- beaup(zz$p.value)
```

Pas d'influence (`r zzp`).

```{r ghiv, fig.cap= "Hémorragie intraventriculaire vs corticothérapie anté natale"}
titre <-"Hémorragie intraventriculaire vs corticothérapie anté natale"
tt |> 
  dplyr::filter(!is.na(hiv)) |> 
  ggplot() +
  aes(x= corticotherapie.an, fill = hiv) +
  geom_bar(stat = "count", position = "fill") +
      labs(title = titre,
         subtitle = zzp,
         x = "Cause de la prématurité",
         y = "%",
         caption = titre,
         label = "imf1") +
    theme_light() +
 scale_fill_lancet() +
    scale_y_continuous("%", breaks = seq(0,1,0.2),labels = seq(0,100,20)) +
    theme(
      plot.title = element_text(size = 16, face = "bold"),
      plot.subtitle = element_text(size = 12),
      axis.title.x = element_text(size = 12),
      legend.title = element_blank(),
      axis.title.y = element_text(
        size = 12,
        angle = 0
      ),
      axis.text.x = element_text(size = 12),
      axis.text.y = element_text(size = 12),
      legend.position = "right"
    )

```

## Demandes diverses hors protocole

Inborn/outborn ?

Pour les différents germes il n'y a pas assez de cas pour faire le moindre calcul.

```{r regroupements}
tt$mmh_rec <- tt$stade.radio.mmh %>%
  fct_recode(
    "MMH 1-2" = "MMH 1",
    "MMH 1-2" = "MMH 2",
    "MMH 3-4" = "MMH 3",
    "MMH 3-4" = "MMH 4"
  )
tt$deces <- tt$mode.de.sortie %>%
  fct_recode(
    "Vivant" = "Domicile",
    "Vivant" = "Transfert"
  )
```

```{r xtable1}
  tbl_summary(tt[,c(10,8,9,11,13,3,4,16,17,23,14,36,6)], by = corticotherapie.an) |> 
    add_p() |>
  modify_spanning_header(c("stat_1", "stat_2") ~ "Corticoïdes antenatal") |>
  modify_caption("Tableau 1") |>
  bold_labels() |>
  add_overall() %>%
  bold_p() |>
  as_kable_extra(escape = FALSE, addtl_fmt = TRUE)
```

```{r xtable3}
  tbl_summary(tt[,c(9,36,25,7)], by = cause.prematurite) |> 
    add_p() |>
  modify_spanning_header(c("stat_1", "stat_2", "stat_3") ~ "Cause de la prématurité") |>
  modify_caption("Tableau 3") |>
  bold_labels() |>
  add_overall() %>%
  bold_p() |>
  as_kable_extra(escape = FALSE, addtl_fmt = TRUE)
```

```{r xtable4}
  tbl_summary(tt[,c(7,36)], by = intervalle.cortico.accouchement) |> 
    add_p() |>
  modify_spanning_header(c("stat_1", "stat_2", "stat_3") ~ "intervalle corticoïde/accouchement)") |>
  modify_caption("Tableau 4") |>
  bold_labels() |>
  add_overall() %>%
  bold_p() |>
  as_kable_extra(escape = FALSE, addtl_fmt = TRUE)
```

```{r xtable5}
  tbl_summary(tt[,c(6,27:34,37)], by = corticotherapie.an) |> 
    add_p() |> 
  modify_spanning_header(c("stat_1", "stat_2") ~ "Corticoïdes antenataux)") |> 
  modify_caption("Tableau 5") |>
  bold_labels() |>
  add_overall() %>%
  bold_p() |>
  as_kable_extra(escape = FALSE, addtl_fmt = TRUE)
```

## Technique {.appendix}

Les données discrètes ont été présentés en pourcentage puis comparées par le test du $\Chi^2$ de Pearson avec correction de Yates si nécessaire. Les données numériques ont été présentées par leur médiane & les quartiles puis comparées par le test non paramétrique de Wilcoxon. 

L'analyse multivarié a été menée en régression logistique. Les conditions d'utilisation d'une loi binomiale (distribution normale des résidus) n'étant pas remplies une loi quasi-binomiale a été utilisée. 

L'analyse statistique a été réalisée avec le logiciel **R** [@rstat] & diverses librairies en particulier celles du `tidyverse` [@tidy] & `epiDisplay` [@epid].
